【裁判字號】    98,上,58
【裁判日期】    980825
【裁判案由】    確認債權存在
【裁判全文】
臺灣高等法院高雄分院民事判決            98年度上字第58號
上  訴  人  甲○○
上  訴  人  國華人壽保險股份有限公司
法定代理人  丙○○
訴訟代理人  丁○○
被上訴人    乙○○
訴訟代理人  顏宏斌律師
上列當事人間請求確認債權存在事件，上訴人對於民國98年1 月
15日臺灣高雄地方法院97年度訴字第351 號第一審判決提起上訴
，本院於98年8 月11日言詞辯論終結，判決如下：
    主  文
上訴駁回。
第二審訴訟費用由上訴人負擔。
    事 實 及 理 由
一、上訴人國華人壽保險股份有限公司（下稱國華人壽公司）之
    法定代理人已變更為丙○○，有股份有限公司變更登記表在
    卷可稽（見本院卷第39頁），茲據其具狀聲明承受訴訟，核
    無不合，應予准許。
一、被上訴人主張：伊於80年12月28日以本人為要保人及被保險
    人，向國華人壽公司投保20年定期終身人壽保險（下稱系爭
    保險契約），嗣於89年9 月1 日變更要保人為其配偶即上訴
    人涂伶琴。嗣因夫妻感情不睦，伊不願續任被保險人，遂於
    96年7 月5 日發函予國華人壽公司撤銷擔任被保險人之同意
    。而國華人壽公司人員於接獲上開函文後，向伊表示因涂伶
    琴已解除（應係終止之誤，下同）系爭保險契約，毋庸再予
    撤銷。然因伊另執有原法院94年度執字第19370 號，債務人
    為上訴人涂伶琴、債權金額新台幣（下同）2,841,575 元之
    債權憑證（下稱系爭債權），並於96年7 月9 日聲請對涂伶
    琴之財產強制執行，而經原法院以96年度執字第64311 號（
    下稱系爭執行事件）受理在案，伊聽聞上情後，乃聲請原法
    院對國華人壽公司因解除契約而應給付予涂伶琴之款項予以
    執行，經原法院於96年7 月16日核發扣押命令，並於同年7
    月17日送達予國華人壽公司，詎國華人壽公司仍向原法院陳
    報無解約情事，顯與事實不符，爰依強制執行法第120 條第
    2 項之規定提起本訴，聲明求為確認涂伶琴對國華人壽保險
    股份有限公司有2,841,575 元之保險金債權等情。原審為被
    上訴人勝訴之判決。其答辯聲明：上訴駁回。
三、上訴人則以：
    (一)涂伶琴以：系爭保險契約自投保以來，實際上均由伊及伊
      與被上訴人之子女繳納保險費，嗣89年間因被上訴人外遇
      離家，伊不願再為被上訴人繳納保險費，乃要求國華人壽
      公司逕向被上訴人收取，惟被上訴人無意繳納，雙方始協
      議將伊變更為要保人，並由伊及子女續繳保費。嗣因被上
      訴人近來對伊大興訴訟，伊為保全子女10餘年來繳交保險
      費之權益，欲將系爭保險契約之要保人再變更為伊女兒林
      慧雯，然因現行規定相關文件需由林慧雯親自簽名，而林
      慧雯旅居國外，有所不便，經與國華人壽公司承辦人洽商
      後擬改以解約方式保全子女權益，伊遂於96年7 月16日前
      往國華人壽公司辦理解約，惟因伊遺失系爭保險契約之保
      單，需辦理補發保單始可解約，未料經查明結果，系爭保
      險契約已遭被上訴人以被保險人名義要求國華人壽公司鎖
      單不能辦理變動，伊遂於翌日（即17日）中午表明不解約
      ，故系爭保險契約迄今並未解除。另本件扣押命令由被上
      訴人送達，而非由書記官送達，顯非合法，自不生送達之
      效力等語，資為抗辯。
    (二)國華人壽公司以：系爭保險契約存在於上訴人間，被上訴
      人所確定者，係涂伶琴對伊是否存有保險契約之解約金債
      權存在，惟縱被上訴人主張屬實，該解約金債權之歸屬亦
      係涂伶琴而非被上訴人，被上訴人就此並無確認利益，自
      不得提起確認訴訟。又被上訴人曾以系爭保險契約之被保
      險人身分要求禁止要保人即涂伶琴為保單貸款，伊乃就系
      爭保險契約加以鎖控，即禁止辦理契約內容變更。嗣涂伶
      琴於96年7 月16日前來辦理系爭保險契約解約事宜，因欠
      缺系爭保險契約之保單，申請解約之文件並未齊備，伊乃
      要求補發保單後方能辦理，嗣涂伶琴於96年7 月18日表明
      不願辦理解約，故系爭保險契約迄未解除等語，資為抗辯
      。
    (三)上訴人之上訴聲明均求為判決：(一)原判決廢棄。(二)被上訴
      人在第一審之訴駁回。(三)第一、二審訴訟費用由被上訴人
      負擔。
四、兩造不爭執事項：
（一）被上訴人於80年12月28日以自己為要保人及被保險人，向
      國華人壽公司投保系爭保險契約，嗣於89年9 月1 日變更
      要保人為涂伶琴。
（二）被上訴人於96年7 月間寄發存證並信函予國華人壽公司，
      表示不欲再擔任上述保險契約之被保險人，及欲撤銷擔任
      被保險人之同意，經國華人壽公司收受。
（三）涂伶琴於96年7 月16日前往國華人壽公司辦理解除契約，
      並填具「保單補發申請書」、「解除契約（金）申請書」
      。
（四）國華人壽公司高雄分公司由受僱人杜偉於96年7 月17日收
      受由被上訴人本人所送達之債權扣押命令。
（五）涂伶琴繳納之保費已達系爭保險契約第8 條約定之保單價
      值準備金，若涂伶琴於96年7 月16日解除契約，其可領得
      之解約金為4,297,311 元。
（六）向國華人壽高雄分公司為意思表示，其效力同達國華人壽
      總公司。
五、兩造所爭執之事項為：(一)涂伶琴係於何時向國華人壽公司取
    回解約（金）申請書，並取消解約之申請？(二)解除系爭保險
    契約，應備有系爭保險契約之保險單，是否為上訴人間之約
    定事項？抑或僅係國華人壽公司內部之作業規定？前揭扣押
    命令送達國華人壽公司時，系爭保險契約是否業經涂伶琴依
    約解除？(三)若上訴人間之系爭保險契約曾經解除，嗣後涂伶
    琴撤回解約申請，而國華人壽公司亦將申請解除契約文件退
    還涂伶琴，是否雙方合意繼續系爭保險契約之效力？本院判
    斷如下：
（一）本件被上訴人以其執有原法院94年度執字第19370 號，債
      務人為上訴人涂伶琴、債權額2,841,575 元之債權憑證，
      於96年7 月9 日聲請對涂伶琴之財產強制執行，經原法院
      以96年度執字第64311 號執行事件對國華人壽公司因解除
      契約而應給付予涂伶琴之款項予以執行，於96年7 月16日
      核發扣押命令，於國華人壽公司之保險金債權及其他一切
      債權在2,841,575 元之範圍內予以扣押，且禁止涂伶琴在
      前開債權範圍內向國華人壽公司收取該項債權或為其他處
      分等情，為兩造所不爭執，則被上訴人因上訴人國華人壽
      公司回覆執行法院表示該保險契約並未解除而無該解約金
      存在，致被上訴人無從據以執行受償，被上訴人提起本件
      訴訟請求確認涂伶琴對國華人壽公司有2,841,575 元之保
      金債權，自屬有確認之法律上利益，上訴人國華人壽公司
      指被上訴人就此並無確認利益，自不得提起確認訴訟云云
      ，尚無可採。
（二）上訴人涂伶琴於96年7 月16日前往國華人壽公司辦理解除
      契約，並填具「保單補發申請書」、「解除契約（金）申
      請書」等情，為兩造所不爭，已如前述，惟上訴人涂伶琴
      則主張其業於96年7 月17日撤回解約之申請云云。經查，
      據證人即國華人壽公司高雄分公司行政科長杜偉到稱：伊
      於96年7 月17日收到被上訴人送來的法院文書（即扣押命
      令），隔天（即96年7 月18日）涂伶琴到公司來，伊告知
      涂伶琴曾收到前揭文件，涂伶琴始表示不辦理解約了等語
      （見原審卷第86頁）。又證人即國華人壽公司員工翁慧玲
      證稱：涂伶琴曾到公司要辦理變更要保人為其子女，然無
      法取得其子女之簽名，旋即改稱要辦理解約，並填寫解約
      申請書…，當天（即96年7 月16日）涂伶琴沒有說不辦解
      約了，伊也沒有印象涂伶琴在97年7 月17日中午之前曾表
      示不辦解約等語（見原審卷第154 頁）。按，證人杜偉、
      翁慧玲與被上訴人及上訴人涂伶琴均素不相識，並無何利
      害關係，雖渠等係國華人壽公司之受僱人，然衡情應無虛
      偽陳述之動機，是上開證人之證詞應屬真實可信，堪認上
      訴人涂伶琴係於96年7 月18日始向杜偉表示不欲解約，並
      欲取回解約（金）申請書無訛，並非涂伶琴所稱之97年7
      月17日。再參之上訴人國華人壽公司亦陳稱涂伶琴係於96
      年7 月18日始表明不願辦理解約，而請求回復系爭保險契
      約效力等語（見原審卷第47、261 頁），益證上訴人涂伶
      琴抗辯稱其於96年7 月17日業已撤回解約之申請云云，尚
      非可採。
（三）次查，依系爭保險契約第8 條有關「契約終止」約定：「
      要保人繳費累積達有保單價值準備金而終止契約時，本公
      司應於接到通知後1 個月內償付解除契約金。逾期本公司
      應加計利息給付，其利息按給付當時財政部核定的利率計
      算。前項契約的終止自本公司收到要保人書面通知開始生
      效」等語（見原審卷第54頁）。準此，上訴人涂伶琴如欲
      解除系爭保險契約，依約僅需以書面通知上訴人國華人壽
      保險公司即為已足，無需另行提出其他文件資料甚明。至
      上訴人國華人壽公司雖陳稱：解約給付應備的文件包含保
      險單部分，是伊公司關於解約之規定，並未在系爭保險契
      約內約定等語（見原審卷第172 頁），但依其稱需提出保
      險單原本，亦僅係國華人壽公司內部作業規定而已，並非
      系爭保險契約約定事項，自不能以該內部作業規定拘束涂
      伶琴申請解約。是上訴人等抗辯稱：上訴人涂伶琴於96年
      7 月16日申請解除契約時，未能提出系爭保險契約保單原
      本，故解約程序並未完成，系爭保險契約迄未解除云云，
      即非可採。
（四）又上訴人涂伶琴於96年7 月16日前往國華人壽公司辦理解
      約，並填具解約（金）申請書乙節，為兩造所不爭，已如
      前述。上訴人涂伶琴確將該申請書遞入上訴人國華人壽公
      司之高雄分公司，並由國華人壽公司高雄分公司員工翁慧
      玲收受，且續以電腦為解約作業等情，亦為上訴人所自承
      （見原審卷第171 、261 頁），堪認涂伶琴解約之意思表
      示已合法通知國華人壽公司。此亦據證人翁慧玲於原審證
      稱：涂伶琴曾到分公司說要辦理解約，並填寫解約申請書
      ，伊就直接拿去電腦作解約的作業等語（見原審卷第154
      頁），復參以涂伶琴依系爭保險契約之約定，僅需以書面
      通知國華人壽公司即得解除系爭保險契約之情，業如上述
      ，足證系爭保險契約已合法解除。且保戶如向國華人壽高
      雄分公司為意思表示，其效力等同到達國華人壽總公司乙
      節，復為兩造所不爭執。則涂伶琴於96年7 月16日依系爭
      保險契約之約定，以解約（金）申請書向國華人壽高雄分
      公司表明解除系爭保險契約，即生解約之效力。是以，國
      華人壽公司於96年7 月17日收受法院執行事件所發之扣押
      命令時，系爭保險契約既經涂伶琴依約解除，涂伶琴依約
      已取得保險解約金權利，則該扣押命令已生扣押解約金債
      權之效力，洵堪認定。
（五）上訴人雖抗辯以：本件扣押命令係由被上訴人本人送達，
      與法定送達方式不合，自不生送達效力云云。然按訴訟文
      書固應由送達機關為之，實施送達之人如非法定送達機關
      ，即實施送達之人縱有不合法之情形，倘文書已無異議由
      應受送達人收受，自不生影響送達之效力（參照最高法院
      91年度台抗字第518 號裁定意旨）。查，系爭執行事件之
      扣押令命確於96年7 月17日由被上訴人本人送達予國華人
      壽高雄分公司由受僱人杜偉收受之事實，為兩造所不爭執
      。雖被上訴人並非法定之送達機關，其送達扣押命令，縱
      與法定程式未合，然上訴人國華人壽公司對於該扣押命令
      之送達既不否認係由其高雄分公司之受僱人杜偉收受，其
      並據此覆函執行法院，有本院函調原法院96年度執字第64
      311 號執行卷附送達證書及國華人壽公司96年7 月30日陳
      報狀可憑，並為兩造所不爭，依上開說明，仍不影響合法
      送達之效力，故上訴人所辯扣押命令之送達不生效力云云
      ，自非可採。
（六）查系爭保險契約業經上訴人涂伶琴於96年7 月16日依約解
      除，業如前述，而上訴人涂伶琴因此可自上訴人國華人壽
      公司領得之保險解約金為4,297,311 元等情，為兩造所不
      爭。另國華人壽公司於同年月17日收受扣押命令，就涂伶
      琴對於國華人壽公司之保險金債權及其他一切債權在2,84
      1,575 元之範圍內予以扣押，且禁止涂伶琴在前開債權範
      圍內向國華人壽公司收取該項債權或為其他處分等情，亦
      為兩造所不爭，足認在96年7 月17日扣押命令送達予國華
      人壽公司之際，已將涂伶琴對國華人壽公司之保險解約金
      債權在2,841,575 元範圍內予以扣押。故涂伶琴縱於同年
      月18日再向國華人壽公司表示不欲解約，且上訴人並合意
      恢復系爭保險契約效力，亦對前開業經扣押之2,841,575
      元保險解約金債權不生影響。上訴人國華人壽公司辯稱：
      涂伶琴業已撤回解約之申請，形同雙方合意繼續系爭保險
      契約之效力云云，並無可採。
六、綜據上述，上訴人涂伶琴已於96年7 月16日合法解除系爭保
    險契約，而對上訴人國華人壽公司有2,841,575 元之保險解
    約金債權存在，再經被上訴人以前開法院扣押命令予以扣押
    ，從而，被上訴人請求確認上訴人涂伶琴對上訴人國華人壽
    公司有2,841,575 元之保險解約金債權存在，即有理由，應
    予准許。是則原審為上訴人敗訴之判決，於法並無違誤。上
    訴意旨指摘原判決不當，求予廢棄改判，為無理由，應予駁
    回其上訴。至兩造其餘攻擊防禦之方法，核與本判決之基礎
    不生影響，自不一一論述，附此敘明。
七、據上論結，本件上訴為無理由，依民事訴訟法第449 條第1
    項、第78條、第85條第1 項前段，判決如主文。
中    華    民    國    98    年    8     月    25    日
                            民事第一庭
                                審判長法官  黃金石
                                法      官  謝肅珍
                                法      官  林健彥
以上正本證明與原本無異。
如對本判決上訴，須於判決送達後20日內向本院提出上訴狀，其
未表明上訴理由者，應於上訴後20日內向本院提出上訴理由書（
均須按他造當事人之人數附繕本）。上訴時應提出委任律師或具
有律師資格之人之委任狀，並依附註條文規定辦理。
中    華    民    國    98    年    8     月    25    日
                                書  記  官  黃富美
附註：
民事訴訟法第466 條之1 ：
對於第二審判決上訴，上訴人應委任律師為訴訟代理人，但上訴
人或其法定代理人具有律師資格者，不在此限。
上訴人之配偶、三親等內之血親、二親等內之姻親，或上訴人為
法人、中央或地方機關時，其所屬專任人員具有律師資格並經法
院認適當者，亦得為第三審訴訟代理人。
第1 項但書及第2 項情形，應於提起上訴或委任時釋明之。


司法院資訊處製作；財團法人民間司法改革基金會備份。
